臺北高等行政法院判決
                                     100年度訴字第1355號
                                   100年10月27日辯論終結
原      告　戴秀蘭
輔　佐　人　宋美玲
被      告　新北市樹林地政事務所
代　表　人　魏念銘（主任）住同上
訴訟代理人  章宗慧
            林錡嶢
            童清美
上列當事人間因繼承登記事件，原告提起行政訴訟，本院判決如
下：
    主  文
原告之訴駁回。
訴訟費用由原告負擔。
　　事實及理由
一、程序事項：
  (一)本件原告於本院在100年9月28日行準備程序時，以其不懂國
    語且患重聽為由，向受命法官聲請准以其女即訴外人宋美玲
    擔任其輔佐人，經受命法官當庭諭准宋美玲擔任原告之輔佐
    人。嗣原告於100年10月7日（本院總收文日戳）提出異議狀
    ，略以「．．．法官竟以需原告自認其『重聽』才准許其女
    兒為輔佐人，原告並無『重聽』，其理由無法理。」為由聲
    明異議。
  (二)迨100年10月13日，受命法官奉審判長指示再開準備程序庭
    ，原告再次聲請准由宋美玲擔任輔佐人，受命法官當庭以台
    語曉諭，因行政訴訟法第49條就訴訟代理人之資格已為限制
    之規定，就本件繼承登記事件而言，僅律師及會計師得受委
    任擔任訴訟代理人，輔佐人係例外始准許其於法庭上為訴訟
    行為，故應受有條件限制，茲因原告前揭100年10月7日（本
    院總收文日戳）異議狀載有「原告並無『重聽』」等字樣，
    且審判長當庭（即100年10月13日）詢以原告是否理解其所
    曉諭內容，原告亦答以「可以」，是本件自無准予輔佐人輔
    助之必要，應予否准其申請。嗣原告於本院在100年10月27
    日行言詞辯論程序時，略以其不識字為由，復向審判長聲請
    准以其女宋美玲擔任其輔佐人，經審判長當庭諭准宋美玲擔
    任原告之輔佐人，經核上開程序，於法均無違誤，合先敘明
    。
二、事實概要：
　(一)緣原告於99年12月1日以被告收件樹資字第253110號土地登
    記申請書（以下簡稱原告99年12月1日登記申請書），申辦
    登記名義人即訴外人張軟所有坐落臺北縣樹林市（現改制為
    新北市○○區○○○○段552 地號土地之繼承登記；經被告
    於99年12月8 日以樹登補字第814 號補正通知書（以下簡稱
    被告99年12月8 日補正通知書）通知原告於15日內補正，嗣
    因原告逾期未為完全補正，遂於99年12月28日以樹登駁字第
    219 號駁回通知書（以下簡稱被告90年12月28日駁回通知書
    ）予以駁回。
  (二)原告不服，提起訴願，經被告重新審認結果，發現依地籍資
    料庫所載，本件申請標的業經臺北縣政府（現改制為新北市
    政府）於99年9月1日以北府地籍字第09908370011號公告，
    屬地籍清理清查辦法第3條第10款之土地，依臺北縣政府地
    政局（現改制為新北市政府地政局）於98年6月11日以北地
    籍字第0980467441號函附之土地登記法令研商小組會議決議
    ，因地籍清理所申請繼承登記案與一般登記申請案不同，應
　　另以收件字號「樹清」辦理收件，且依地籍清理條例第6條
　　規定，該類案件經審查應補正者，應通知申請人於6個月內
　　補正，不能補正或屆期未補正，始依地籍清理條例第7條第l
　　項規定予以駁回；另查光復初期登記簿及土地台帳所載，本
　　件申請標的之登記名義人住址為空白，亦無日據時期登記簿
　　可稽，原告應依地籍清理條例施行細則第27條至31條規定，
　　檢附相關證明文件，以憑審認，然被告99年12月8日補正通
　　知書未併敘明，僅載有「補正事項：繼承人翁氏城、戴榮、
　　戴陳好、戴劉阿幸、劉信次、戴秀琴若尚存者請檢附現戶戶
　　籍謄本，若死亡應檢附具有死亡記事戶籍謄本，並於繼承系
　　統表註明繼承人死亡日期，請補正。」等語，亦有缺漏。準
　　此，被告遂一併撤銷原告99年12月1日登記申請書、99年12
　　月8日補正通知書及99年12月28日駁回通知書，並請原告重
    新辦理收件，以俾被告依地籍清理程序而予審理。
  (三)原告遂於100年5月3日以被告收件樹清字第70號土地登記申
    請書（以下簡稱原告100年5月3日登記申請書）重新送件，
　　經被告重新審查結果，認原告未依地籍清理條例施行細則第
　　27條至第31條規定，檢附相關證明文件辦理，遂於100年6月
　　16日以樹登補字第301號補正通知書（以下簡稱被告100年6
    月16日補正通知書），略以「一、臺端於中華民國100年5月
    3日申請繼承登記（收件樹清字第000070號）一案，經查尚
    須補正，請於接到本通知之日起6個月內前來本所補正。逾
    期不補正或不能補正即依照地籍清理條例第7條第1項規定駁
    回。．．．．三、補正事項：本案係土地總登記時，登記名
    義人姓名、名稱或住址記載不全或不符之土地，請依地籍清
    理條例施行細則第27條至第31條規定檢附證明文件俾憑辦理
    ，並附相關條文供參酌。（土地登記規則第56條、地籍清理
    條例第32條）」等語，通知原告應於6個月內依法補正。原
    告不服，提起訴願（刻正由新北市政府訴願審議中），並向
    本院提起行政訴訟。
三、本件原告主張如附件（即原告起訴狀、補正狀及行政訴訟準
　　備書狀、證據聲明、事實釋明、重要聲明暨於言詞辯論庭所
    提資料影印等書狀）所載；並聲明求為判決確認被告100年
    6月16日（樹登補字第301號）土地登記案件補正通知無效。
四、被告則以：
  (一)按訴願及行政訴訟之提起，應以行政處分之存在為前提。又
    所稱行政處分，係指中央或地方機關就公法上具體事件所為
  　之決定或其他公權力措施而對外直接發生法律效果之單方行
  　政行為，訴願法第1條、第3條及行政程序法第92條定有明文
  　。又行政機關所為單純事實之敘述或理由之說明，並非對人
  　民之請求有所准駁，既不因該項敘述或說明而生任何法律上
  　效果，自非屬行政處分，人民即不得對之提起訴願，行政法
  　院（現改制為最高行政法院）44年判字第18號及62年裁字第
  　41號亦著有判例。準此，如係單純之事實敘述或理由說明，
  　既不因該項敘述或說明而生法律上效果，即非行政處分，對
  　之提起訴願及行政訴訟即非法之所許。本件原告申請繼承登
  　記，經被告審核發現其所提出之文件尚有不符或欠缺，乃以
  　系爭補正通知書通知原告補正，僅係觀念表示之準法律行為
    ，乃行政機關尚未作成後續「准予登記」或「駁回」之終局
    決定前，為推動行政程序之進行所為之要求，其性質為觀念
    通知，並未對外發生准駁之法律效果，要難謂具有行政處分
    之性質。原告提起確認行政處分無效之訴，固不以經訴願程
    序為必要，惟依行政訴訟法第6條第1項規定，確認訴訟以行
    政處分為標的，若非行政處分則無確認之對象，即無提起確
    認訴訟除去之必要，是本件應為不受理判決。
  (二)再者，本件申請標的係依地籍清理條例公告屬土地總登記時
    登記名義人住址記載不符、不全之土地，其申請繼承登記時
    ，依地籍清理條例施行細則第31條之規定，應依同細則第27
    條至第30條規定，檢附或由戶政機關提供相關證明文件，本
    件登記名義人因光復初期登記簿及土地台帳其住址記載為空
    白，亦無日據時期登記簿可稽，是申請人即原告除需檢附合
    於地籍清理條例施行細則第27條第l項第l款至第6款情形之
    一之戶籍謄本及權利書狀申請登記外，如無法檢附權利書狀
    時，依同細則第28條規定，亦得檢附村（里）長等人之證明
    書替代；又無法檢附上開證明書時，依同細則第29條規定，
    並得檢附土地課稅證明等足資參考文件申請。因原告未能提
    供符合上開地籍清理條例施行細則所定之相關證明文件，亦
    未能具體主張其符合何款情形，被告乃以「本案係土地總登
    記時，登記名義人姓名、名稱或住址記載不全或不符之土地
    ，請依地籍清理條例施行細則第27條至第31條規定檢附證明
    文件俾憑辦理，並附相關條文供參酌。」為由，開立系爭補
    正通知書，並檢附相關法令供原告審閱，且以電話聯繫原告
    ，詳加說明補正事項及相關法令規定。從而，原告稱補正事
    項不明確具體，顯非事實。況原告如對系爭補正通知書之內
    容仍有疑義而需協助，亦得隨時請求被告提供相關諮詢服務
    ，原告不此之圖，反藉補正事項未明確具體為由起訴，實屬
    無理。
  (三)至原告所稱被告前曾撤銷原開立之補正通知書及駁回通知書
    ，故於原告再次申請時不得為相同處分，及原開立之補正通
    知書得撤銷，何以重新收件後所開立之補正通知書卻不得撤
    銷一節。經查本件申請標的因屬地籍清理條例公告之土地，
    其收件、補正及駁回等相關流程，均應依地籍清理條例相關
    規定辦理，原告於99年12月1日向被告申請為繼承登記時，
    因被告誤將其歸為一般案件，以一般案件之「樹資」進行收
    件，並於審核後依土地登記規則第56條規定，通知原告於接
    獲通知書之日起15日內補正，嗣依同規則第57條規定，以原
    告逾15日未補正或未照補正事項完全補正而予駁回，後因原
    告提起訴願，被告方發現確有未符，始撤銷原「樹資」之收
    件號，至後續以該「樹資」收件號所為之補正及駁回，亦因
    依據之相關法令規定有誤、需通知補正之事項尚有欠缺及補
    正期間尚未逾地籍清理條例第6條所定之6個月期限等情形而
    一併撤銷，與是否為行政處分無涉，至撤銷後重新以「樹清
    」辦理收件之申請案，仍因所附之文件尚有欠缺或不符，而
    依地籍清理條例規定開立補正通知書，並無原告所稱與前次
    為相同處分之情形。
  (四)另原告主張本件於通知補正後，如逾期不補正或不能補正時
    即依地籍清理條例第7條第1項規定駁回，其後續即有駁回通
    知書之處分，而此駁回背後即「標售」，即對外發生法律上
    效果，影響人民權利義務關係一節。按行政法院44年判字第
    62號判例及48年判字第96號判例意旨，訴願法第l條及行政
    訴訟法第l條所稱處分損害人民權利或利益之情形者，限於
    現在存在之處分，有直接損害人民權利或利益之情形者，始
    足當之，若僅害怕將來有損害其權益之行政處分發生，則不
    得預行請求行政救濟。本件被告通知原告補正之行為並非行
    政處分，僅為觀念通知，非屬對外發生具體法律效果，直接
    侵害原告權利之意思表示，僅於原告逾期不為補正而駁回其
    申請時，方屬行政處分。本件原告以預想將來逾期不補正，
    將遭駁回及標售之論述，而遽提起行政救濟，殊無可採。退
    萬步言，縱系爭補正通知書性質為行政處分，該補正通知書
    之內容亦無行政程序法第111條所列各款無效之情形，尤無
    應予撤銷之餘地；並聲明求為判決駁回原告之訴。
五、本件兩造之爭點厥為原告訴請確認被告100年6月16日補正通
    知書之效力為無效，是否有「即受確認判決之法律上利益」
    ？本院之判斷如下：
  (一)按「確認行政處分無效及確認公法上法律關係成立或不成立
    之訴訟，非原告有即受確認判決之法律上利益者，不得提起
    之。．．．．」，行政訴訟法第6條第1項定有明文。次按提
    起公法上確認訴訟，必須以當事人有即受確認判決之法律上
    利益，始得為之。且按確認行政處分違法之訴，必須具備確
    認利益，其目的乃係在節約訴訟資源之使用；而所謂即受確
    認判決之法律上利益，乃指原告目前所處之不確定法律狀況
    ，若不起訴請求判決予以確認，即將受不利益之效果而言，
    合先敘明。
  (二)又按提起任何訴訟請求法院裁判，均應以有權利保護必要為
    前提，具備權利保護必要者，其起訴始有值得權利保護之利
    益存在，故又稱為訴之利益；是原告之訴依其所訴之事實係
    欠缺權利保護必要者，即屬無訴之利益，在法律上顯無理由
    ，行政法院自得以判決駁回之。
  (三)本件原告請求確認被告100年6月16日補正通知書無效，無非
    以上開補正通知書命其於收受該通知書起6個月內應為補正
    ，如其補正逾期或不能補正，即依地籍清理條例第7條第1項
    規定駁回，業已損及其權益云云為由。然查：
  (1)按所謂行政處分，依訴願法第3條第1項規定，係指中央或地
    方機關就公法上具體事件所為之決定或其他公權力措施而對
    外直接發生法律效果之單方行政行為而言。次按行政作為常
    具有持續性，因此特定行政任務之完成，事前亦常會有固定
    之作業程序必須加以遵守，先予說明。
  (2)本件被告100年6月16日補正通知書內容略以「一、臺端於中
    華民國100年5月3日申請繼承登記（收件樹清字第000070號
    ）一案，經查尚須補正，請於接到本通知之日起6個月內前
    來本所補正。逾期不補正或不能補正即依照地籍清理條例第
    7條第1項規定駁回。．．．．三、補正事項：本案係土地總
    登記時，登記名義人姓名、名稱或住址記載不全或不符之土
    地，請依地籍清理條例施行細則第27條至第31條規定檢附證
    明文件俾憑辦理，並附相關條文供參酌。（土地登記規則第
    56條、地籍清理條例第32條）」等語，核其性質乃被告本於
    職權，就所轄事項（即原告100年5月3日系爭土地申請登記
    案）於作成准駁之行政處分前，依地籍清理條例第6條、第
    32條及地籍清理條例施行細則第27條至第31條暨土地登記規
    則第56條等規定，通知並教示申請人（即原告）應依法補正
    相關證明文件之前置性作業；亦即，本件被告通知原告應予
    補正之文件，係被告依職權應予審查之必要事項，屬准否系
    爭原告繼承登記申請案件之前置作業範疇，為被告在最後處
    分前之應遵守之固定作業程序，故系爭補正通知書乃被告於
    作成適法之裁量判斷前之必要程序作為，即堪以確定。
  (3)經查本件系爭補正通知書乃被告於100年6月16日作成，其命
    原告於收受該補正通知書起6個月內依法補正，第以原告係
    於100年6月17日收受上開補正通知書，有中華民國郵政交寄
    大宗掛號函件執據及傳真查詢國內各類掛號郵件查單影本各
    1份在卷可稽，是系爭補正通知書業已合法送達於原告，至
    堪認定。經查被告100年6月16日補正通知書既合法送達於原
    告，並自送達之日（即100年6月17日）生效，原告雖迄未為
    補正，然系爭補正通知書所定6個月之補正期限亦尚未屆滿
    ，被告復未就系爭原告100年5月3日申請繼承登記（收件樹
    清字第000070號）一案為任何准駁之決定，自不對外產生任
    何規制性之公法上法律效果，尚無原告若不尋求判決確認其
    效力（為無效）即將受到不利益之效果之情形，殊無所謂即
    受確認判決之法律上利益可言。
  (4)況原告不服系爭補正通知書，已於100年7月16日提起訴願，
    刻正由新北市政府訴願審議中，乃兩造所不爭之事實。是系
    爭補正通知書通知補正之文件（即應依法補正之相關證明文
    件）既係應遵守之固定作業程序，原告亦對被告之該（前）
    階段決策不服，業已提起行政爭訟，由訴願決定機關新北市
    政府審理中，益徵原告尚無公法上之權利或利益處於不確定
    狀態，而有加以確認之必要情形。原告所稱系爭補正通知書
    之補正事項記載不夠明確，欠缺具體明確性，係屬行政程序
    法第111條第7款規定之「重大明顯瑕疵」云云，核係屬對上
    開訴願案實體法律關係之爭執，自應由訴願決定機關新北市
    政府審斷，尚不得執此遽謂本件有以確認訴訟確認系爭補正
    通知書為無效之必要，而有「即受確認判決之法律上利益」
    。故本件原告之訴，難認有理由。
  (5)又查本件被告基於權責，審酌原告尚未提供符合前述地籍清
    理條例施行細則所定之相關證明文件，亦未能具體主張其符
    合何款要件等情，除以系爭補正通知書通知補正，復檢附相
    關條文供參外，並以電話聯繫原告，詳加說明補正事項及相
    關法令規定，暨告知原告得隨時就應補正事項諮詢等語，業
    經被告陳述在卷。足見原告系爭申請繼承登記案仍處於審查
    階段無訛，尚無所謂若不尋求判決確認系爭補正通知書無效
    即將受到不利益之效果之情形可言。此外，原告迄未就其究
    有何公法上之權利或利益處於不確定狀態而有確認之必要，
    提出證據加以說明，自難信其所言為實在，依首開說明，殊
    無許其逕行提起確認訴訟之餘地。
  (6)從而本件原告之訴，依其所訴之事實，既欠缺權利保護之必
    要，即無確認訴訟訴之利益，在法律上為無理由，依首開法
    條規定及前揭說明，本院自得以判決駁回之。至原告於100
    年9月30日（本院總收文日戳）所提異議狀，陳述略以其尚
    在陳述中，法官即給予結案，影響其權益一節。經查受命法
    官得就個案情節，審酌其行政訴訟準備程序之進行予以適當
    之指揮（包括如本件宣告「候核辦」），乃法官之職權，原
    告所稱尚有誤解，況本件已於100年10月13日再開準備程序
    ，續行調查及審理，自難謂未給予原告陳述之機會，併此述
    明。另兩造其餘之主張及陳述等，因於本件判決結果不生影
    響，爰不予一一指駁論究，附此敘明。
據上論結，本件原告之訴為無理由，依行政訴訟法第98條第1項
前段判決如主文。
中　　華　　民　　國　　100　 年  　11　　月　　10　　日
                    臺北高等行政法院第六庭
                              審判長法  官　闕  銘  富
                                    法  官　張  國  勳
                                    法  官　林  育  如
上為正本係照原本作成。
如不服本判決，應於送達後20日內，向本院提出上訴狀並表明上
訴理由，如於本判決宣示後送達前提起上訴者，應於判決送達後
20日內補提上訴理由書（須按他造人數附繕本）。
中　　華　　民　　國　　100　 年  　11　　月　　10　　日
                                    書記官  劉  育  伶